【裁判字號】    96,訴,900
【裁判日期】    970610
【裁判案由】    返還不當得利
【裁判全文】
臺灣士林地方法院民事判決               96年度訴字第900號
原      告  甲○○
被      告  乙○○
訴訟代理人  陳達成律師
上列當事人間請求返還不當得利事件，本院於中華民國97年5 月
27 日 言詞辯論終結，判決如下：
    主  文
被告應給付原告新臺幣貳拾肆萬壹仟陸佰柒拾肆元及自民國九十
六年六月六日起至清償日止，按年息百分之五計算之利息。
原告其餘之訴駁回。
訴訟費用新臺幣壹萬貳仟佰貳拾元，由被告負擔二分之一新臺
幣陸仟壹佰陸拾元，餘由原告負擔。
    事  實  及  理  由
一、按訴狀送達後，原告不得將原訴變更或追加他訴。但擴張或
    減縮應受判決事項之聲明者，不在此限，民事訴訟法第255
    條第1 項第3 款定有明文。本件原告起訴時訴之聲明為「被
    告應給付原告新臺幣（下同）720,000 元及自即日起按月給
    付7,500 元」，嗣於訴訟進行中，變更聲明為「被告應給付
    原告497,475 元及自起訴狀繕本送達翌日起至清償日止按年
    息5 ％計算之利息」，核屬減縮應受判決事項之聲明，自應
    准許。
二、原告起訴主張：其於民國81年3 月2 日因繼承取得臺北市○
    ○區○○段4 小段570 地號土地（下稱系爭土地）之所有權
    應有部分8 分之1 ，被告雖為系爭土地之分別共有人之一，
    應有部分8 分之1 ，然系爭土地並未存有分管契約，被告未
    經原告及其他共有人同意，即於88年間在系爭土地上搭建如
    臺北市士林地政事務所97年3 月6 日土地複丈成果圖所示A
    、B 部分、面積76.52 平方公尺之門牌號碼臺北市○○區○
    ○街6-2 號建物及車庫使用，並出租予他人，受有不當利益
    ，並致原告受有損害，爰依民法第179 條規定，自起訴狀繕
    本送達回溯五年，依系爭土地公告地價10％計算相當於租金
    之損害金，被告應返還原告不當得利損害金497,475 元等語
    （計算式如下：73,700×13.5×10％×5=49 7,475元）。並
    聲明：被告應給付原告497,475 元及自起訴狀繕本送達翌日
    起至清償日止按年息5 ％計算之利息。
三、被告則以：兩造共有之系爭土地，即兩造之父祖輩於日治時
    代共有之臺北州七星郡士林庄士林三百六十番地土地，而依
    兩造之父祖輩於日本大正12年8 月14日簽訂之協議書所約定
    ，被告之父親何祿因同意祭祀兩造共同之祖先何源泉，故得
    以單獨使用系爭土地，而前開協議書既未經兩造依法終止，
    兩造即應受其拘束，是被告使用系爭土地即非無法律上原因
    ，原告依據民法第179 條規定請求被告給付不當得利，即無
    理由。並聲明：原告之訴駁回。
四、兩造不爭執之事實：
  (一)原告於81年3 月2 日因繼承取得系爭土地之所有權應有部分
    8 分之1 。
  (二)被告於41年1 月3 日因繼承取得系爭土地之所有權應有部分
    8分之1 。
  (三)如臺北市士林地政事務所97年3 月6 日土地複丈成果圖所示
    A 、B 部分之門牌號碼臺北市○○區○○街6-2 號建物及車
    庫，為被告於民國88年所搭建，占用系爭土地共76.52 平方
    公尺。
  (四)原告甲○○為何賜仁之繼承人，何賜仁為何德三之繼承人。
五、得心證之理由：本件原告主張被告無權占用系爭土地，搭建
    門牌號碼臺北市○○區○○街6-2 號建物及車庫使用之事實
    ，為被告所否認，辯稱：兩造間有分管契約約定由被告使用
    云云，是本件兩造之爭點，即在於：(一)被告占有使用系爭土
    地是否為無權占有？兩造間有無分管契約約定由被告使用？
    (二)如被告為無權占有，原告請求之不當得利損害金應如何計
    算？茲論述如下：
  (一)被告占有使用系爭土地是否為無權占有？兩造間有無分管契
    約約定由被告使用？
  1.按當事人主張有利於己之事實者，就其事實有舉證之責任，
    民事訴訟法第277 條前段定有明文。本件被告主張兩造間有
    分管契約之事實，既為原告所否認，即應由被告就此有利於
    己之事實負擔舉證責任。經查：被告主張兩造間有分管契約
    ，固提出協議書1 件為證（本院卷第59-62 頁），然原告已
    否認前開協議書之真正，自應由被告先舉證證明前開文書為
    真正，而由前開協議書之書寫文字觀之，立約人雖包括原告
    祖父何德三、被告父親何祿等在內共8 人，然其簽名字跡以
    肉眼觀之，可認應係出於同一人之手，故前開協議書僅蓋用
    各立約人之印文，而該印文是否確為渠等所有，被告並無法
    舉證證明之，是尚難遽認該協議書為真實。況且，該協議書
    係記載「七星郡士林庄士林百六拾番地地上原建設瓦店貳
    座係土造瓦葺平家壹棟佰貳拾九坪○合○勺仍四大房應得之
    額，…居住該公店者要支理何源泉號值年盂蘭盆祭祀費用」
    ，以其文義而言，係指該土地上所建築之土造瓦葺平家壹棟
    為四大房應得之額，居住其內者應支出先祖何源泉之祭祀費
    用，故縱認前開協議書為真正，其效力亦為四大房得使用該
    土造建物暨坐落土地部分，若該土造建物不存在，該約定亦
    應失其效力。而該土造建物早已毀壞多年，此為被告所自承
    ，自難認系爭土地上存有分管契約。
  2.按民法第818 條所定各共有人按其應有部分，對於共有物之
    全部有使用收益之權。係指各共有人得就共有物全部，於無
    害他共有人之權利限度內，可按其應有部分行使用益權而言
    。故共有人如逾越其應有部分之範圍使用收益時，即係超越
    其權利範圍而為使用收益，其所受超過利益，要難謂非不當
    得利，最高法院55年度台上字第1949號判例可資參照。被告
    所占有使用之面積為76.52 平方公尺，顯已逾其應有部分1/
    8 之範圍，是就超過部分，自受有不當得利。
  (二)如被告為無權占有，原告請求之不當得利損害金應如何計算
    ？
    按依不當得利之法則請求返還不當得利，以無法律上之原因
    而受利益，致他人受有損害為其要件，故其得請求返還之範
    圍，應以對方所受之利益為度，非以請求人所受損害若干為
    準，無權占有他人土地，可能獲得相當於租金之利益為社會
    通常之觀念，最高法院61年度台上字第1695號判例可資參照
    。次按城市地方房屋之租金，以不超過土地及其建築物申報
    總價額年息10％為限之規定，於租地建屋準用之，土地法第
    105 條、第97條第1 項定有明文。又土地法第97條第1 項所
    謂之土地價額，依同法施行法第25條規定，係指法定地價，
    而土地法第148 條規定，土地所有權人依土地法所申報之地
    價為法定地價。又依平均地權條例第16條規定「土地所有權
    人未於公告期間申報地價者，以公告地價百分之八十為其申
    報地價」。查系爭土地89年7 月起至95年12月底公告地價每
    平方公尺為73,700元，是其申報地價每平方公尺為58,960元
    ，自96年1 月起申報地價為66,800元，有公告地價資料在卷
    可稽（本院卷第43頁），被告占有使用面積為76.52 平方公
    尺，系爭土地面積為108 平方公尺，被告應有部分為8 分之
    1 即13.5平方公尺，是被告逾越其應有部分範圍之使用面積
    為63.02 平方公尺，原告應有部分為8 分之1 ，除被告外其
    他共有人之應有部分為8 分之6 ，故原告所受之損害應以7
    分之1 計算。本院審酌系爭土地正對面為海洋館、距離劍潭
    捷運站步行約10分鐘，目前做為店面使用，兩旁均為商店，
    店門口有公車站牌，附近車水馬龍，有本院勘驗筆錄1 件及
    照片10件在卷可稽（本院卷第40-42 頁），認系爭土地不當
    得利損害金應以申報地價年息9 ％計算為適當。原告請求被
    告給付自起訴狀繕本送達即96年6 月5 日（96年度士簡調字
    第164 號第13頁）回溯5 年計算，即91年6 月6日起至96年6
    月5 日止之不當得利損害金應為241,674 元（計算式如附表
    ，元以下四捨五入）。
  (三)從而，原告依據不當得利之法律關係請求被告給付241,674
    元及自起訴狀繕本送達翌日即96年6 月6 日起至清償日止按
    年息5 ％計算之利息，為有理由，應予准許。逾此部分之請
    求即屬無據，應予駁回。
六、本件為判決之基礎已臻明確，兩造其餘攻擊防禦方法核與本
    件判決不生影響，爰不予一一論述，附此敘明。
七、本院依職權定本件訴訟費用額為12,320元（第一審裁判費7,
    820 元、測量費4,500 元），應由被告負擔二分之一即6,16
    0 元，餘由原告負擔。
八、訴訟費用負擔之依據：民事訴訟法第79條、第87條第1項。
中    華    民    國    97    年    6     月    10    日
                  民事第一庭  法  官  藍雅清
以上正本證明與原本無異。
如對本判決上訴，應於判決送達後20日內向本院提出上訴狀。
中    華    民    國    97    年    6     月    11    日
                              書記官  蘇意絜
附表：
91年6月6日起至95年12月31日止，共計4年6月又26日，
63.02平方公尺×58,960元×9％=334,409
（334,409 ×4） ＋（334,409 ×6/12）＋（334,409 ×26/365
）=1,337,636+167,205+23,821 ＝1,528,662
96年1 月1 日至96年6 月5 日止，共計5 月5 日，
63.02 平方公尺×66,800元×9 ％＝378,876
（378,876 ×5/12）+ （378,876 ×5/365）=157,865+5,
190=163,055
（1,528,662+163,055） ×1/7=241,674


司法院資訊處製作；財團法人民間司法改革基金會備份。
